【裁判字號】    95,重訴,5
【裁判日期】    970701
【裁判案由】    損害賠償
【裁判全文】
臺灣高等法院臺中分院民事判決           95年度重訴字第5號
原      告  維晉億企業有限公司
法定代理人  甲○○
原      告  松豪企業有限公司
法定代理人  戊○○
上二人共同
訴訟代理人  宋永祥律師
            陳佩吟律師
複  代理人  董怡君律師
被      告  金勇健身事業股份有限公司
法定代理人  庚○○
被      告  乙○○
上列一人
訴訟代理人  吳紹貴律師
            王銘助律師
複  代理人  蘇志淵律師
            辛○○    住台中市.
上列當事人間因被告乙○○等偽造文書等案件，原告提起刑事附
帶民事訴訟，請求損害賠償，經本院刑事庭裁定移送（93年度附
民更字第202號），本院於97年6月17日言詞辯論終結，茲判決如
下：
    主  文
被告乙○○、金勇健身事業股份有限公司應連帶給付原告維晉億
企業有限公司、松豪實業有限公司新台幣壹佰萬元暨自中華民國
87年11月18日起至清償日止，按年息百分之五計算之利息。
原告其餘之訴駁回。
訴訟費用由被告連帶負擔。
原告假執行之聲請駁回。
    事實及理由
甲、程序方面：被告金勇健身事業股份有限公司（下稱金勇公司
    ）之法定代理人原為被告乙○○，今已變更為庚○○，有原
    告提出之公司資料查詢資料乙份可稽，據原告具狀聲明其承
    受訴訟，已由本院裁命承受訴訟在案，爰據以改列；又金勇
    公司經合法通知，無正當理由，未於言詞辯論期日到庭，核
    無民事訴訟法第386條各款所列情形，依原告之聲請，由其
    一造辯論，而為判決。
乙、實體方面：
一、原告主張：(一)同案原告新季企業股份有限公司（下稱新季公
    司）係新型第111960號、新式樣第052757號、第052822號專
    利權即產品阿姆斯壯太空漫步機（下稱本產品）之專利權人
    ，為生產本產品，乃於民國（下同）84年10月18日與丁○○
    為負責人之益兆企業股份有限公司（下稱益兆公司）簽定合
    作契約，由益兆公司負責生產系爭產品；而新季公司為拓廣
    銷路，復於85年6月1日與被告乙○○實際負責之聖蘿翡國際
    股份有限公司（下稱聖蘿翡公司, 乙○○亦為金勇公司之負
    責人）、原告維晉億公司三方簽定代理經銷合約書，約定自
    85年6月1日起至87年6月1日止，台灣地區由聖蘿翡公司總代
    理本產品，原告維晉億公司則負責總經銷聖蘿翡公司所代理
    之本產品。依上述合作契約及三方契約之約定，本產品之製
    造、銷售流程係由原告維晉億公司評估銷售狀況後，向被告
    乙○○經營之聖蘿翡公司下訂單，聖蘿翡公司則轉向新季公
    司下訂單，新季公司再轉向丁○○之益兆公司訂製，俟益兆
    公司製造包裝完成後，再接受新季公司及聖蘿翡公司之指示
    ，將本產品運交至指定之地點，構成完整之銷售網。自訂約
    時起原告維晉億公司即與原告松豪公司合作開發，而為使消
    費者明瞭如何運用本產品，原告維晉億公司、松豪公司乃於
    86年間授權委託開奇廣告事業有限公司（下稱開奇公司）設
    計製作本產品之使用說明書及有「阿姆斯壯太空人漫步圖示
    」字樣之大、小貼紙（下稱系爭著作），一同合作而為系爭
    產品之代理，而由維晉億、松豪二家公司共同取得系爭著作
    權，再將系爭著作交由被告乙○○轉交予益兆公司包裝時附
    於本產品內，另透過第四台電視廣告行銷及售後保證一年等
    服務，於數月間系爭產品迅速成為台灣地區之暢銷運動器材
    。詎被告乙○○及丁○○、丙○○見系爭產品行銷熱絡，為
    省下應給付予專利權人即新季公司、經銷商及廣告商即原告
    維晉億公司、松豪公司本可分得之利潤，圖謀鉅額營業市場
    利益，，乃違背與新季與原告松豪及維晉億公司所簽定之代
    理經銷合約，自85年12月起，於新季公司訂購之範圍外，另
    行製造銷售本產品共計1961台予漢繡企業有限公司（下稱漢
    繡公司）林建宏、美迪亞運動健身按摩器材行（下心美迪亞
    器材行）即己○○及張進添、何昆穎等人，新闢經銷管道；
    而為順利經銷本產品，被告乙○○、丁○○、丙○○均明知
    上述使用說明書及產品標貼紙之著作權人係伊二公司，竟共
    同基於概括之犯意，於85年12月間，於不詳地點處委託不知
    情之第三人代為翻印上述使用說明書及產品標貼紙，並於上
    述之使用說明書尾頁偽造原告維晉億及松豪公司之署押及原
    告維晉億公司之印文，表示該說明書係原告維晉億及松豪公
    司所共同發行及產品保證、一年內免費服務等文義，足以生
    損害於原告維晉億及松豪公司，被告乙○○並將該使用說明
    書及產品標貼紙送至知情之益兆公司，由益兆公司於包裝本
    產品時，一併附於本產品內，再轉售予漢繡公司及美迪亞器
    材行等，輾轉出販售予消費者，而連續多次行使該偽造之使
    用說明書。嗣原告維晉億及松豪公司接獲消費者寄回「偽製
    翻拍之回函卡」（附於使用說明書內），原告維晉億、松豪
    及新季公司始發覺有異，經渠等循線追查，始知悉上情，而
    於86年1月29日由原告維晉億公司報請桃園縣警察局刑警隊
    向台灣桃園地方法院檢察署檢察官聲請搜索票，於桃園縣楊
    梅鎮○○○路764號益兆公司之工廠內查扣被告乙○○所交
    付本產品說明書505本、大張標貼紙420張、小張標貼紙520
    張。(二)被告乙○○上開行為，業經刑事判決認定違反著作權
    法第91條第1項在案。被告乙○○違反著作權法第88條等保
    護他人之法律，不法侵害原告維晉億、松豪公司之經銷權及
    著作權，致原告受有損害，依上開著作權法規定，及民法第
    184條第1項前段、第2項、第185條第1項前段，應對原告等
    連帶負損害賠償責任。另被告乙○○為被告金勇公司之負責
    人，依民法第28條、第188條第1項，就其代表權人及受僱人
    之侵權行為亦應連帶負責。至損害數額之認定：因原告維晉
    億、松豪公司向被告金勇公司就系爭產品進貨之價格為2675
    元，販售價格為每部9800元，每部損害係7125元（0000－
    0000＝7125），故被告乙○○暨任職之被告金勇公司應連帶
    賠償13,972,125元（1961×7125＝13,972,125）。若認上開
    說明尚不足以認定被告等應負之損害賠償數額，即原告等所
    受之實際損害額有難以精確估計之情形，則依著作權法第88
    條第3項規定，考量被告乙○○等上開侵權行為情狀，事後
    又未與原告等達成和解，再三否認渠等侵權之犯罪行為等情
    ，均屬故意且情節重大者，而惠予酌定等情，爰依上開著作
    權法及民法侵權行為法律關係之規定，提起本件訴訟，聲明
    求為判決：(一)被告乙○○、金勇公司應連帶給付原告維晉億
    公司、松豪公司13,972,125元正及自起訴狀繕本送達翌日起
    至清償日止，按年息百分之五計算之利息。(二)原告等願供擔
    保，請准宣告假執行。(三)訴訟費用由被告等連帶負擔。（原
    告另依上開專利法規定請求被告賠償部分，因未補繳裁判費
    ，本院另以裁定駁回之；原告另訴請丁○○及以丁○○為法
    定代理人之益兆公司、丙○○、己○○等賠償部份，因本院
    對之並無管轄權，業經本院另裁定移送於臺灣桃園地方法院
    ）。
二、被告金勇公司未曾到庭或提出書狀為任何陳述或主張，被告
    乙○○則以：(一)參諸本件刑事判決，原告松豪公司僅係由原
    告維晉億公司與其另外簽訂合作開發契約，原告松豪公司並
    非系爭著作之著作權人，難謂有何權利受侵害，非刑事訴訟
    法第319條所稱之犯罪被害人，不得提起附帶民事訴訟。如
    欲提起，應再補繳裁判費。原告主張松豪公司亦為著作權人
    ，與其在刑案中之陳述相違背。(二)縱認原告維晉億公司得就
    被告侵害其著作權提起附帶民事損害賠償，惟，其依著作權
    法第88條第2項以侵害行為所得之全部收入為計算，以侵害
    人不能證明其成本或必要費用為必要，其就該不能之事實有
    舉證責任，尚非得任意主張被告有違反著作權法行為云云，
    即欲以該行為全部收入為計算依據請求。(四)又原告維晉億公
    司、松豪公司係主張著作權受侵害，卻依專利權受損所為之
    計算公式，則該計算額之主張似於法未洽。原告雖復釋明請
    求依著作權法第88條第3項而請求，惟依該規定，損害賠償
    額至多亦僅500萬元。又參諸刑案判決，本件係上開使用說
    明書505本侵害原告維晉億公司之著作權，然該使用說明書
    每本之價值為18元，則縱有所謂侵害著作權情事，原告損害
    金額亦僅9090元（18×505＝9090），被告因該情事亦僅於
    9090元範圍內獲有利益，本件礙難謂屬侵害情節重大，故原
    告請求13,972,125元之損害賠償，顯無理由等語，資為抗辯
    ，答辯聲明求為判決：(一)原告之訴駁回。(二)訴訟費用由原告
    負擔。(三)被告如受不利判決，願供擔保請准宣告免為假執行
    。
三、兩造不爭執之事項：
    原告就渠等上開主張之事實對被告乙○○等提起自訴，本院
    97年1月24日95年度重上更(三)字第178號刑事判決略認：（僅
    節錄與被告乙○○相關部份）「四、論罪科利：(一)……被告
    乙○○、丙○○未得自訴人維晉億公司之同意擅自重製本產
    品說明書，核其二人所為係犯92年7月9日……修正公布施行
    之著作權法第91條第1項『意圖營利而以重製之方法侵害他
    人之著作財產權』罪。……。被告乙○○、丙○○為販賣而
    散布該說明書之低度行為，應為重製之高度行為所吸收，不
    另論罪。(二)又被告乙○○、丙○○於該說明書末尾二頁偽造
    維晉億、松豪公司名義之電腦資料卡、產品保證書，表示該
    說明書係維晉億及松豪公司所共同發行，並將該說明書附於
    本產品內交付予消費者，……，另均犯刑法第216條、第210
    條之行使偽造私文書罪。(三)再被告乙○○、丙○○……偽造
    私文書之低度行為應為行使偽造私文書之高度行為所吸收，
    均不另論罪。(四)……被告乙○○、丙○○二人所犯……著作
    權法第91條第1項之罪、刑法第216條、第210條之罪，有方
    法結果關係，為牽連犯，應從一重之刑法第216條、第210條
    之罪處斷。……。被告乙○○、丙○○不另為無罪諭知部分
    ：……。該等標貼紙文字部分僅係產品名稱，圖樣部分亦極
    為普通平常，均不足以認係具有原創性之人類精神上創作，
    而達足以表現作者之個性或獨特性之程度者，尚難認該大小
    張標貼紙為著作權法所保護之著作。被告二人縱有重製之行
    為，亦難以修正前著作權法第94條、第91條之罪相繩。此外
    ，復查無其他積極明確之證據足以證明被告二人有此等部分
    之犯行，惟因自訴人認被告二人所涉此部分犯行與前開經自
    訴而為有罪部分間，有刑法修正刪除前連續犯或牽連犯裁判
    上一罪之關係，爰不另為無罪之諭知」（此刑事判決附於本
    院卷第2宗），未據被告乙○○提起上訴（僅同案被告丙○
    ○上訴），就被告乙○○部分已告確定。
四、查原告維晉億、松豪公司主張其二公司為銷售新季公司享有
    專利權之系爭產品，而共同開發系爭產品之使用說明書，由
    其二公司共同於說明書上署名，並以松豪公司名義出具產品
    保證書，均用於該產品包裝時附於該產品內，詎被告乙○○
    於執行被告金勇公司產銷系爭產品業務時，於85年12月間至
    86年1月29日之間，於所委製之9000台產品之外，額外多產
    1961台，並偽造上開產品使用說明書、保證書及原告二家公
    司之電腦資料卡，附於該1961台額外生產之系爭產品上，再
    售予訴外人美迪亞器材行，漢繡公司等公司輾轉販售予消費
    者牟利，而於86年1月29日經原告維晉億公司報警查獲，並
    扣得系爭產品說明書505本，而侵害原告二公司之著作權等
    權利，乙○○因而觸犯著作權法第91條第1項、刑法第216條
    、第210條之罪，由本院以95年重上更(三)字第178號偽造文書
    等案件，從重依行使偽造私文書罪予以判處有期徒刑10月，
    減為5月確定等情，業據原告提出由金勇公司出貨予美迪亞
    器材行之進貨單、金勇公司請款單、漢繡公司證明函、扣押
    物清單暨金勇公司之出送貨單、張進添、何昆穎二人出具之
    切結書等在卷可稽（見87年附民字第501號卷第6-16頁、本
    院卷(一)第57-97頁）。並有所偽造系爭產品使用說明書等扣
    押於刑事案卷，經本院刑事庭法官訊問代印製之證人戊○○
    證實確為被告乙○○所加印，且該產品說明書乃由原告二公
    司共同具名等情，並據本院刑事庭法官勘驗屬實，此有刑事
    案件準備程序筆錄副本在卷可參（見本院(二)第98-102頁）。
    上開產品說明書既為原告二公司共同開發，並共同署名，而
    附於系爭產品內，關於該說明書之著作權，係屬原告二公司
    所共有乙節，堪以採信。原告起訴之初，雖指著作權屬於維
    晉億公司，松豪公司為享有經銷權，係有所誤解，既已更正
    ，自以更正後之主張為可採。又依上開進出貨及請款單據等
    資料顯示，被告確於原經委製之9000台產品之外額外生產19
    61台，依其產製之過程方式，皆附有該說明書，是其偽造之
    產品說明書除扣押之505本之外，尚有已售出之1961份產品
    之說明書亦屬之。另被告所偽造之產品保證書，係以松豪公
    司名義，偽造電腦資料，則以原告二公司名義偽造，產品標
    貼等，雖無著作權，惟皆屬一般文書，均共同用以增加產品
    之說明保證之用，被告乙○○予以偽造使用，均同時牽連觸
    犯違反著作權法及刑法偽造文書之罪，而侵害原告二公司之
    權利，並經本院刑事庭予以判處罪刑確定，有上開刑事判決
    影本在卷，且經本院調取該卷查核屬實，並影印相關卷證資
    料在卷可稽。綜上，原告二公司主張被告乙○○於執行被告
    金勇公司職務時有上開違反著作權法等侵權行為，而侵害其
    權利之事實，堪信為真。
五、按因故意或過失不法侵害他人之權利者，負損害賠償責任；
    因故意或過失不法侵害他人之著作權者，負損害賠償責任；
    受僱人因執行職務不法侵害他人之權利者，由僱用人與行為
    人連帶負損害賠償責任，民法第184條第1項前段、第188條
    前段、被告行為時著作權法第88條第1項均有明文。本件被
    告乙○○於執行被告金勇公司之上開職務時，以違反著權法
    、刑法偽造文書之犯罪方式侵害原告二公司之權利，已如上
    述，是原告依上開法律規定請求被告二人應連帶賠償其損害
    ，洵屬依法有據。查被告乙○○所偽造之上開產品說明書、
    保證書、電腦資料等物，只係幫助消費者瞭解產品之用法、
    品質、價值、本身並無單獨之交易價值，是無法依民法第21
    6條著作權法第88條第2項第1、2款所定之方式計算其損害，
    是屬不易證明其損害之情形，原告主張依產品售價以計算其
    損害額達13,972,125元，而包括產品本身之價值在內，並非
    可取，是以原告主張另依著作權法第88條第3款規定由法院
    依情節酌定其損害額為可採。惟被告行為時著作權法第88條
    第3項規定，依侵權之情節酌定賠償額之準據為在一萬元以
    上，50萬元以下，於故意且情節重大者，始可增至100萬元
    ，被告之侵權行為及損害，既發生於85年12月至86年1月29
    日之間，依此自應適用其行為時上開著作權法規定酌定其賠
    償額為是，原告主張依現行著作權法之規定在500萬元之範
    圍內酌定，則依法無據，並非可取。查被告乙○○故意偽造
    之上開著作物等文書用於系爭產品多達1961件，另扣押505
    本說明書，已如上述，依其侵害情節，已屬重大，本院認酌
    定原告之損害額為100萬元為適當，原告於此範圍內之請求
    為正當，應予准許，超出之請求，則非正當，不應准許。
六、綜上，原告二公司依舊著作權法第88條第3項、民法第184條
    第1項前段、第188條第1項前段之規定，請求被告二人連帶
    給付100萬元及自起訴狀繕本送達翌日即87年11月18日起，
    至清償日止，按年息5%計算之利息，為有理由，爰判命被告
    等給付。超出部分之訴求，為無理由，應予駁回。又本院判
    命之給付，未逾150萬元，判決後即告確定，此部分不能再
    上訴至最高法院，原告聲請為假執行之宣告，核無必要，爰
    予駁回。
七、本事件事證已臻明確，兩造其餘主張及舉證，核與判決結果
    無礙，爰不一一論列，併此敘明。
據上論結，本件原告之訴，為一部有理由，一部無理由，依民事
訴訟法第463條、第385條第1項前段、第85條第2項，判決如主文
。
中    華    民    國    97    年    7     月    1     日
                  民事第三庭    審判長法  官  陳照德
                                      法  官  李平勳
                                      法  官  朱  樑
以上正本係照原本作成。
被告不得上訴。
原告得上訴。
如對本判決上訴，須於收受判決送達後二十日內向本院提出上訴
書狀，其未表明上訴理由者，應於提出上訴後二十日內向本院提
出上訴理由書（須按他造人數附具繕本）。
上訴時應提出委任律師為訴訟代理人之委任狀。具有民事訴訟法
第四百六十六條之一第一項但書或第二項之情形為訴訟代理人者
，另應附具律師及格證書及釋明委任人與受任人有該條項所定關
係之釋明文書影本。
                                      書記官  陳妙瑋
中    華    民    國    97    年    7     月    4     日
                                                      Ａ


司法院資訊處製作；財團法人民間司法改革基金會備份。
